【裁判字號】    99,台上,3548
【裁判日期】    990610
【裁判案由】    殺人未遂
【裁判全文】
最高法院刑事判決            九十九年度台上字第三五四八號
上  訴  人  台灣高等法院台中分院檢察署檢察官
被      告  甲○○
上列上訴人因被告殺人未遂案件，不服台灣高等法院台中分院中
華民國九十九年一月十九日第二審更審判決（九十八年度重上更
(二)字第九０號，起訴案號：台灣南投地方法院檢察署九十一年度
偵字第六六七號），提起上訴，本院判決如下：
    主  文
原判決撤銷，發回台灣高等法院台中分院。
    理  由
本件原判決以公訴意旨略稱：被告甲○○因與被害人乙○○有過
節而亟思報復，遂於民國九十一年一月二十八日下午七時十分許
，與李進財基於共同傷害之犯意聯絡，分持棍棒前往南投縣竹山
鎮之正勇砂石場內追打被害人，被害人見狀逃跑至該砂石場內因
維修破裂之地下水管所開挖之坑洞邊（該坑洞長約二十公尺、寬
約三十公尺、深約十公尺，目前已填平），被告竟單獨基於殺人
之犯意，徒手將被害人推落該坑洞之最深處後，隨即逃離現場。
被害人經送醫急救而未死亡，惟仍造成終生不能自然排洩及生育
等於身體重大難治之傷害。因認被告所為涉犯刑法第二百七十一
條第二項、第一項之殺人未遂罪嫌。惟經審理結果認被告係觸犯
刑法第二百七十七條第一項之傷害罪嫌，依法應告訴乃論，而因
被害人未依法告訴，因而撤銷第一審科處被告罪刑之判決，改判
諭知公訴不受理，固非無見。
惟查：(一)、證據之取捨與事實之認定，固由事實審法院本於職權
自由判斷，但其判斷不能違反經驗法則及論理法則，否則其自由
判斷之職權行使，即與採證法則有違。原判決論斷不能證明被告
有殺害被害人之犯意，係以證人葉清峰等人雖均證稱被告知悉現
場有坑洞，然依被告當時欲找被害人理論，其遭林國富等人攔下
後，即乘機出手推躲在林國富等人身後之被害人，以被害人所站
立之位置，極有可能因重心不穩而掉落坑洞內。則依上開證據觀
之，被害人雖係遭被告推落坑洞，然尚難遽以推論被告係基於殺
人之故意，將被害人推落坑洞中（原判決第十頁第十四至二十行
）等情，為其主要論據之一。然原判決於理由欄所援引之證人葉
清峰證稱：……被告也清楚該處有一個深坑（原判決第四頁第二
十四至二十五行）；林國富證稱：……當時伊看見被告手持鐵棍
欲打被害人，伊與葉清峰及林齊郎三人欲阻止勸架，突然被害人
就被被告推入深約十米深坑洞內，被告等都知道現場坑洞有十米
深。被告二人各持鐵棍從左右兩邊包抄過來，伊將被告的鐵棍擋
下來，準備要去擋李進財時，被告又向前把躲在伊身後的被害人
推落。（當時）彼等所站的位置約離坑洞一公尺左右（原判決第
五頁第二十六行至第六頁第二行、第六頁第九至十一行、第六頁
第十四至十五行）；證人林齊郎證稱：……被害人表示被告二人
要打他，隨後被告二人各持鐵棍跑過來，當時伊把被告拉下來，
當時被告有跟伊說被害人告他的狀，今天要給他死，後來被告從
伊手中掙脫，快速衝向被害人，被害人就掉下去了。當時被害人
是站在葉清峰與林國富中間（原判決第六頁第二十一至二十七行
）各節，及原判決論述說明：足見被告確有於如原判決事實欄所
載時、地，出手推被害人致其掉落坑洞之犯行（原判決第七頁第
五至七行）等情。苟俱屬無訛，則被害人於案發時是否站在葉清
峰與林國富中間，且其所在位置距離現場坑洞約有一公尺之遠，
被告於過程中揚言要讓被害人死，被害人係因遭被告之快速衝推
而掉落坑洞？即是否得依據上開各項證據資料，據以推論被害人
並非遭被告衝推致掉落坑洞，而係因其本身重心不穩致掉落坑洞
，被告所為並無殺害被害人之犯意，尚非全無疑義，仍待調查釐
清論述說明。而上情與本件事實如何及如何為法律之適用攸關，
自應詳予調查研求論述說明。乃原審就上情未詳予調查釐清，逕
以上開非無疑義之理由，即為有利於被告之推論，致檢察官上訴
意旨得據以指摘，其查證未盡且理由欠備，遽行判決，難昭折服
。(二)、依法應於審判期日調查之證據雖已調查，而其內容未明瞭
者，即與未經調查無異，如遽行判決，仍屬應於審判期日調查之
證據而未予調查，尚不得遽對被告為有利或不利之認定。又刑法
第十條第四項第六款所謂其他於身體或健康，有重大不治或難治
之傷害，係指除去同項第一款至第五款之傷害，而於身體或健康
傷害重大，且不能治療或難於治療者而言。原判決論述被害人之
傷勢未達重傷害之程度，係以被害人雖無自然生殖能力，然可借
助人工生殖之方式，達到生育之目的，已據證人葉穎峰醫師證述
明確，又被害人大小便失禁問題，被害人證述其不必包紙尿褲，
而依台中榮總鑑定結果，認被害人大小便有時無法控制，顯見被
害人生殖機能、大小便機能僅祇減衰，並未完全毀敗，縱令此種
減衰具有不治或難治之情形，仍與刑法第十條第四項第六款所定
之內容並不相當（原判決第十五頁第二十至二十七行），為其主
要論據之一。然原判決究係依刑法第十條第四項第五款毀敗或嚴
重減損生殖之機能，抑係依同條項第六款其他於身體或健康，有
重大不治或難治之傷害之規定，據以審酌被害人之傷勢未達重傷
害之程度，所為之論述說明並非明確，本院無從據以判斷其適用
法律是否有當，已有未合。又原判決於理由欄五、(三)、１、(3)援
引證人即彰化秀傳紀念醫院骨科主治醫師黃穎峰證稱：「（就你
對乙○○病情了解，他腰椎受損部分，主要影響他何功能？）乙
○○經診斷，是腰椎第一節壓迫性骨折併脊髓損傷，此部位脊髓
掌管大小便、性功能。大小便部位目前在做復健，未來就算康復
，也沒辦法和常人一樣大小便，必須終身倚賴藥物及外力輔助，
另外性功能部份，病人無法勃起，無法用自然方式射精、生育，
但是睪丸部份沒受損，可以用人工取精並受孕方式達到生育目的
。（依目前病人狀況及目前醫學可展望未來，病人可否與常人一
樣完全康復？）機會很小。」等情。苟屬無訛，則被害人因生殖
器無法勃起而喪失性能力，及無法與常人一樣大小便，必須終身
倚賴藥物及外力輔助，是否均係因掌管大小便、性功能之腰椎第
一節受創所致？而上情於被害人身體或健康能否謂非傷害重大，
而有不能治療或難於治療之情形，俱與本件事實如何及如何為法
律之適用攸關，自應詳予調查釐清論述說明。乃原審就上情未詳
予調查研求，逕以上開非無疑義之理由，即認被害人之傷勢未達
重傷害之程度，並遽為有利於被告之論斷，其查證未盡且理由欠
備，遽行判決，尚嫌速斷，其審理猶有未盡。檢察官上訴意旨指
摘原判決違背法令，尚非無理由，應認有撤銷發回更審之原因。
據上論結，應依刑事訴訟法第三百九十七條、第四百零一條，判
決如主文。
中    華    民    國  九十九  年    六    月    十    日
                      最高法院刑事第一庭
                          審判長法官  董  明  霈
                                法官  林  茂  雄
                                法官  張  祺  祥
                                法官  林  秀  夫
                                法官  林  瑞  斌
本件正本證明與原本無異
                                      書  記  官
中    華    民    國  九十九  年    六    月   十七   日
                                                      V

司法院資訊處製作；財團法人民間司法改革基金會備份。
